ACORDAO-COMPLETO-2572550

ACÓRDÃO 3340/2023 ATA 13/2023 - SEGUNDA CÂMARA

VISTOS, relatados e discutidos estes embargos de declaração, interpostos por Zeno José Andrade Gonçalves, nestes autos de Tomada de Contas Especial instaurada pelo então Ministe¿rio da Integrac¿a¿o Nacional, em raza¿o do cumprimento parcial do objeto pactuado no Conve¿nio 56/2002 (Siafi 465730) , celebrado entre a Unia¿o e o Munici¿pio de Rosa¿rio do Oeste-MT, tendo por objeto a pavimentac¿a¿o de vias urbanas localizadas no bairro Nossa Senhora Aparecida;
ACORDAM os Ministros do Tribunal de Contas da Unia¿o, reunidos em Sessão da Segunda Ca¿mara, em:
9.1. conhecer dos presentes embargos de declaração, para reconhecer de ofi¿cio a ocorre¿ncia da prescric¿a¿o das pretenso¿es punitiva e ressarcito¿ria do Tribunal, quanto ao objeto das presentes contas, tornando insubsistente os Acórdãos 3.073/2017, 8.696/2017, 13.314/2020, 483/2022 e 3.127/2022, todos da Segunda Câmara, ordenando o arquivamento do feito, nos termos dos arts. 8o, caput, e 11 da Resoluc¿a¿o/TCU 344/2022; e
9.2. dar cie¿ncia deste aco¿rda¿o ao embargante, à empresa Pavimento Construções, Comércio e Serviços Ltda., ao Ministe¿rio da Integrac¿a¿o e Desenvolvimento Regional e à Procuradoria da República no Estado de Mato Grosso.

Embargos de declaração interposto por Zeno José Andrade Gonçalves, cumulado com INCIDENTE DE NULIDADE PROCESSUAL, em face do Acórdão 3127/2022 - TCU  2ª Câmara,

Segunda Câmara

Município de Rosário Oeste-MT.

3. Embargante: Zeno José Andrade Gonçalves (XXX.374.651-XX).

13.1. Ministros presentes: Aroldo Cedraz (na Presidência), Augusto Nardes (Relator) e Vital do Rêgo.
13.2. Ministro-Substituto convocado: Marcos Bemquerer Costa.

AUGUSTO NARDES

Ministro Augusto Nardes.

Reproduzo, a seguir, a peça 150, subscrita pelo Procurador do Sr. Zeno José Andrade Gonçalves, nominada como embargos de declaração ou alternativamente como petição autônoma de incidente de nulidade:
	"EMBARGOS DE DECLARAC¿A¿O cumulado com INCIDENTE DE NULIDADE PROCESSUAL em face do venerando Aco¿rda¿o 3127/2022 - TCU - 2a Ca¿mara, pelos fatos e fundamentos a seguir aduzidos:
	1. DO CABIMENTO DOS EMBARGOS DE DECLARAC¿A¿O OU, ALTERNATIVAMENTE, DA PETIC¿A¿O AUTO¿NOMA DE INCIDENTE DE NULIDADE PROCESSUAL 
	1.1. Inicialmente, a presente petic¿a¿o carreia Incidente de Nulidade Processual, decorrente de grave injustic¿a decorrente de evidente erro processual recorrente, inclusive quando da prolac¿a¿o do Aco¿rda¿o 3127/2022 - TCU - 2a Ca¿mara, conforme se demonstrara¿ no to¿pico seguinte. 
	1.2. No momento, resumidamente, traz-se mate¿ria de ordem pu¿blica, cognosci¿vel de ofi¿cio, especificamente a prescric¿a¿o, motivo bastante para a insubsiste¿ncia do Aco¿rda¿o recorrido e, por arrastamento, das demais deciso¿es preferidos nos autos. 
	1.3. Anote-se, a prescric¿a¿o da pretensa¿o punitiva ja¿ havia sido reconhecida no corpo do Aco¿rda¿o 3.073/2017 - 2a Ca¿mara (relato¿rio e voto) , em que pese haver, na parte dispositiva, a aplicac¿a¿o de sanc¿a¿o ao ora peticionante. Aqui, duas hipo¿teses de nulidade: a decorrente de grave erro processual (parte dispositiva frontalmente conflitante com os fundamentos determinantes) ou, superada essa tese, a nulidade por ause¿ncia de fundamentac¿a¿o da decisa¿o (uma vez que relato¿rio e voto apontam para a prescric¿a¿o, na¿o ha¿ fundamentac¿a¿o para a aplicac¿a¿o da sanc¿a¿o) . 
	1.4. Ademais, nota-se na pec¿a 146 dos autos, que a decisa¿o ainda na¿o transitou em julgado, uma vez na¿o notificado um dos responsa¿veis. Adicione-se que a prescric¿a¿o, mate¿ria de ordem pu¿blica, no caso concreto e¿ uma circunsta¿ncia objetiva, que aproveita indistintamente as partes dos autos (art. 281 do RI/TCU) . 
	1.5. Nessa perspectiva de se ressaltar a seguinte passagem do Aco¿rda¿o TCU 2.351/2018 - Plena¿rio: 
2. Essa nulidade pode ser declarada pelo Tribunal, de ofi¿cio, ou mediante provocac¿a¿o do responsa¿vel ou interessado. Contudo, ela deve ser suscitada ate¿ o tra¿nsito em julgado da decisa¿o de me¿rito, sob pena de preclusa¿o (aplicac¿a¿o subsidia¿ria do Co¿digo de Processo Civil - Lei no 13.105/2015: arts. 278 e 485, § 3o; precedentes do STF: HC no 88.193/SP; HC no 88.583/PI; HC no 97.380/SP e RHC no 107.758/RS) . 
	1.6. Bem como de se consignar o artigo 18 da Resoluc¿a¿o TCU 344/2022: 
Art. 18. O disposto nesta resoluc¿a¿o aplica-se somente aos processos nos quais na¿o tenha ocorrido o tra¿nsito em julgado no TCU ate¿ a data de publicac¿a¿o desta norma. 
	1.7. Ademais, em casos de nulidade processual e grave injustic¿a o Tribunal de Contas da Unia¿o releva prazos recursais, o que faz fundado nos princi¿pios da verdade material e no formalismo moderado e na aplicac¿a¿o da autorizac¿a¿o legal lanc¿ada pelo para¿grafo u¿nico do artigo 32 da Lei 8.443/1992. 
	2. DA GRAVE INJUSTIC¿A DECORRENTE DE EVIDENTE ERRO PROCESSUAL RECORRENTE, INCLUSIVE QUANDO DA PROLAC¿A¿O DO ACO¿RDA¿O 3127/2022 - TCU - 2a CA¿MARA, OU NULIDADE POR AUSE¿NCIA DE FUNDAMENTAC¿A¿O DA DECISA¿O. VERIFICAC¿A¿O DE NOVA FALHA PROCESSUAL GRAVE, NO SENTIDO DE QUE OS EMBARGOS DE DECLARAC¿A¿O NOS EMBARGOS DE DECLARAC¿A¿O EM RECURSO DE RECONSIDERAC¿A¿O, OPOSTOS EM 17/03/2022, NA¿O FORAM JULGADOS. 
	2.1. 'Ab initio', demonstra-se a GRAVE INJUSTIC¿A DECORRENTE DE ERRO PROCESSUAL ou, alternativamente, NULIDADE POR AUSE¿NCIA DE FUNDAMENTAC¿A¿O DA DECISA¿O: 
	I) Aco¿rda¿o 3.073/2017 - Plena¿rio (origina¿rio) : 
	Consta do Relato¿rio a transcric¿a¿o da instruc¿a¿o da Secretaria: 
48. Quanto a¿ aplicac¿a¿o da multa prevista no art. 57 da Lei 8.443/92, registre-se a prescric¿a¿o da pretensa¿o punitiva do TCU nos termos do Aco¿rda¿o 1441/2016 - Plena¿rio, considerando que o fato irregular ocorreu em 24/9/2004 (data do u¿ltimo pagamento realizado) e o ato do TCU que ordenou a citac¿a¿o foi proferido em 6/3/2015 (Pronunciamento da Unidade; Pec¿a 8) - ou seja, mais de dez anos apo¿s a data do fato irregular. 
PROPOSTA DE ENCAMINHAMENTO 
49. Diante do exposto, submetemos os autos a¿ considerac¿a¿o superior, propondo ao Tribunal: a) com fundamento nos arts. 1o, inciso I, 16, III, ali¿nea 'c', e § 2o da Lei 8.443/1992 c/c os arts. 19 e 23, inciso III, da mesma Lei, e com arts. 1o, inciso I, 209, inciso IV, e § 5o, 210 e 214, inciso III, do Regimento Interno, que sejam julgadas irregulares as contas da empresa Pavimento Construc¿o¿es, Come¿rcio e Servic¿os Ltda. (CNPJ 01.125.462/0001-06) , e do Sr. Zeno Jose¿ Andrade Gonc¿alves (CPF XXX.374.651-XX) , e condena¿-los, em solidariedade, ao pagamento das quantias a seguir especificadas ... 
	 (NA¿O HA¿ PROPOSTA DE APLICAC¿A¿O DE MULTA, COERENTEMENTE COM O RECONHECIMENTO DA PRESCRIC¿A¿O) 
	Consta do Voto do Relator: 
8. Adoto como razo¿es de decidir o exame empreendido pela unidade instrutiva, sem prejui¿zo das considerac¿o¿es que fac¿o a seguir.
... 20. Demais disso, considero apropriado aplicar a ambos os responsa¿veis multa individual, conforme previsa¿o dos artigos 19 e 57 da Lei 8.443/1992. 
	2.2. Como se observa, o relator adota como razo¿es de decidir a instruc¿a¿o da unidade te¿cnica (que inclui o reconhecimento da prescric¿a¿o da pretensa¿o punitiva, cuja proposta de encaminhamento e¿ convergente, no sentido de na¿o se propor a aplicac¿a¿o de sanc¿a¿o) , entretanto, sem qualquer fundamentac¿a¿o, notadamente de afastamento da prescric¿a¿o, considerou 'apropriado' aplicar a sanc¿a¿o de multa: 
9.1. julgar irregulares as contas de Zeno Jose¿ Andrade Gonc¿alves (CPF XXX.374.651-XX) , com fundamento nos arts. 1o, inciso I; 16, inciso III, ali¿nea 'c'; 19 e 23, inciso III, da Lei 8.443/1992; 
9.2. julgar irregulares as contas da empresa Pavimento Construc¿o¿es, Come¿rcio e Servic¿os Ltda. (CNPJ 01.125.462/0001-06) , com fundamento nos arts. 1o, inciso I; 16, inciso III, ali¿nea 'd'; 19 e 23, inciso III, da Lei 8.443/1992; 
9.3 condenar os responsa¿veis arrolados nos itens 9.1 e 9.2, solidariamente, ao pagamento das quantias a seguir especificadas, ... 
9.4. aplicar, individualmente, a Zeno Jose¿ Andrade Gonc¿alves (CPF XXX.374.651-XX) e a¿ empresa Pavimento Construc¿o¿es, Come¿rcio e Servic¿os Ltda. (CNPJ 01.125.462/0001-06) , a multa prevista no art. 57 da Lei 8.443/1992, no valor de R$ 15.000,00 (quinze mil reais) , fixando-lhes o prazo de 15 (quinze) dias, a contar das notificac¿o¿es, para comprovarem, perante o Tribunal (art. 214, inciso III, ali¿nea 'a', do Regimento Interno) , o recolhimento das di¿vidas aos cofres do Tesouro Nacional, atualizadas monetariamente desde a data deste aco¿rda¿o ate¿ a do efetivo recolhimento, se forem pagas apo¿s o vencimento, na forma da legislac¿a¿o em vigor; 
	2.3. Demonstrada, portanto, a grave injustic¿a decorrente de erro processual ou a nulidade decorrente de ause¿ncia de fundamentac¿a¿o da decisa¿o ao final adotada. 
	II) Aco¿rda¿o 8.696/2017 - 2a Ca¿mara (embargos de declarac¿a¿o) : 
Em que pese na¿o se debater a prescric¿a¿o, o relator reafirma e fez constar da ementa: '1. Na¿o se configura omissa¿o na decisa¿o quando o relator incorpora a¿s suas razo¿es de decidir os arrazoados da unidade te¿cnica ou do Ministe¿rio Pu¿blico junto ao TCU, constantes do relato¿rio da deliberac¿a¿o'. Reafirmada esta¿ a grave injustic¿a decorrente de erro processual ou a nulidade por ause¿ncia de fundamentac¿a¿o da decisa¿o ao final adotada. 
III) Aco¿rda¿o 13.314/2020 - 2a Ca¿mara (recurso de reconsiderac¿a¿o) : na¿o se debateu a prescric¿a¿o. 
IV) Aco¿rda¿o 483/2022 -2a Ca¿mara (embargos de declarac¿a¿o em recurso de reconsiderac¿a¿o) : 
	2.4. O embargante alegou a prescric¿a¿o, o que fez com fundamento na jurisprude¿ncia do Supremo Tribunal Federal (MS 35940 e RE 636886) , consolidada apo¿s o julgamento origina¿rio destes autos. 
	2.5. O Relator fez consignar no Voto dois debates distintos: a)  o transcurso do lapso de dez anos para dispensa de instaurac¿a¿o da tomada de contas especial, nos termos do art. 6o, inciso II, c/c o art. 19 da IN/TCU 71/2012; b)  a prescric¿a¿o da pretensa¿o punitiva. A primeira foi afastada pelas instruc¿a¿o das Secretarias que atuaram nos autos. A segunda foi reconhecida nos fundamentos determinantes do Aco¿rda¿o 3.073/2017 - Plena¿rio, embora a parte dispositiva contenha a aplicac¿a¿o da sanc¿a¿o de multa, sem qualquer fundamentac¿a¿o. 
	2.6. Consta, ainda, do Voto: 
13. Colho do relato¿rio do Aco¿rda¿o 3.073/2017-TCU-Segunda Ca¿mara (pec¿a 57) , que originalmente julgou a presente TCE, Relator Ministro Aroldo Cedraz, informac¿a¿o dando conta da ocorre¿ncia da prescric¿a¿o da pretensa¿o punitiva do TCU: 
'48. Quanto a¿ aplicac¿a¿o da multa prevista no art. 57 da Lei 8.443/92, registre-se a prescric¿a¿o da pretensa¿o punitiva do TCU nos termos do Aco¿rda¿o 1.441/2016- Plena¿rio, considerando que o fato irregular ocorreu em 24/9/2004 (data do u¿ltimo pagamento realizado) e o ato do TCU que ordenou a citac¿a¿o foi proferido em 6/3/2015 (Pronunciamento da Unidade; Pec¿a 8) - ou seja, mais de dez anos apo¿s a data do fato irregular'. 
14. No entanto, em relac¿a¿o a¿ prescric¿a¿o da pretensa¿o ressarcito¿ria por parte do TCU, deixo de acolher os argumentos do embargante, pois o entendimento que tenho adotado e levado aos colegiados desta Corte de Contas se funda na jurisprude¿ncia ainda vigente no Tribunal, no sentido da imprescritibilidade das ac¿o¿es de ressarcimento do dano, fundado no art. 37, § 5o, da Constituic¿a¿o Federal. 
	2.7. Ocorre que, como visto acima, o peticionante foi multado (pretensa¿o punitiva) nos termos do item 9.4 do Aco¿rda¿o 3.073/2017 - 2a Ca¿mara. Em outras palavras, neste Aco¿rda¿o 483/2022 -2a Ca¿mara, o Relator dos embargos reconhece que o Relator do aco¿rda¿o origina¿rio reconheceu da prescric¿a¿o da pretensa¿o punitiva, mas, sem fundamentac¿a¿o, rejeitou os declarato¿rios. 
	V) Aco¿rda¿o 3.127/2022 - TCU - 2a Ca¿mara (embargos de declarac¿a¿o em embargos de declarac¿a¿o em recurso de reconsiderac¿a¿o) : 
O embargante, apo¿s citar os itens 12 a 14 do Voto condutor do Aco¿rda¿o 483/2022 -2a Ca¿mara, afirmou: 'Observa-se no trecho supracitado que ha¿ o reconhecimento da prescric¿a¿o da pretensa¿o punitiva pelo nobre relator, todavia os embargos foram rejeitados em sua totalidade'. Quanto a¿ prescric¿a¿o da pretensa¿o ressarcito¿ria, mencionando excerto do RE 636.886 julgado pelo STF, com repercussa¿o geral, 'ha¿ prazo decadencial (prescricional punitivo, nos termos da lei) quinquenal entre a data da prestac¿a¿o de contas e o ini¿cio da fase preliminar de tomada de contas especial (citac¿a¿o ou notificac¿a¿o do interessado ou responsa¿vel pela prestac¿a¿o de contas na fase preliminar de tomada de contas pelos o¿rga¿os internos ou externos) '. 
	2.8. A leitura do Relato¿rio permite facilmente perceber que o Relator reproduziu os embargos opostos em face do Aco¿rda¿o 13.314/2020 - 2a Ca¿mara, ao inve¿s dos embargos opostos em face do Aco¿rda¿o 483/2022-TCU-2a Ca¿mara, raza¿o pela qual na¿o abordou a contradic¿a¿o alegada (os itens 12 a 14 de seu Voto e a parte dispositiva do Aco¿rda¿o 483/2022 - 2a Ca¿mara. 
	2.9. Em uma frase: os embargos de declarac¿a¿o nos embargos de declarac¿a¿o em recurso de reconsiderac¿a¿o, opostos em 17/03/2022, na¿o foram julgados!. 
	3.0. Confirma a afirmac¿a¿o de grave nulidade processual o fato do Voto do V. Aco¿rda¿o 3.127/2022 - 2a Ca¿mara ser ide¿ntico ao Voto do Aco¿rda¿o 483/2022, reproduzindo, inclusive, a parte objeto dos novos declarato¿rios: 
13. Colho do relato¿rio do Aco¿rda¿o 3.073/2017-TCU- Segunda Ca¿mara (pec¿a 57) , que originalmente julgou a presente TCE, Relator Ministro Aroldo Cedraz, informac¿a¿o dando conta da ocorre¿ncia da prescric¿a¿o punitiva do TCU: 
'48. Quanto a¿ aplicac¿a¿o da multa prevista no art. 57 da Lei 8.443/92, registre-se a prescric¿a¿o da pretensa¿o punitiva do TCU nos termos do Aco¿rda¿o 1.441/2016- Plena¿rio, considerando que o fato irregular ocorreu em 24/9/2004 (data do u¿ltimo pagamento realizado) e o ato do TCU que ordenou a citac¿a¿o foi proferido em 6/3/2015 (Pronunciamento da Unidade; Pec¿a 8) - ou seja, mais de dez anos apo¿s a data do fato irregular'. 
14. No entanto, em relac¿a¿o a¿ prescric¿a¿o da pretensa¿o ressarcito¿ria por parte do TCU, deixo de acolher os argumentos do embargante, pois o entendimento que tenho adotado e levado aos colegiados desta Corte de Contas se funda na jurisprude¿ncia ainda vigente no Tribunal, no sentido da imprescritibilidade das ac¿o¿es de ressarcimento do dano, fundado no art. 37, § 5o, da Constituic¿a¿o Federal. 
	3.1. CONSTATADA A AUSE¿NCIA DE JULGAMENTO DOS SEGUNDOS EMBARGOS DE DECLARAC¿A¿O, NECESSA¿RIA A EFETIVA ENTREGA DA PRESTAC¿A¿O JURIDICIONAL DE CONTAS COM A DECLARAC¿A¿O DE NULIDADE DO ACO¿RDA¿O 3.127/2022 - TCU - 2a CA¿MARA. AUSE¿NCIA DE TRA¿NSITO EM JULGADO. INCIDE¿NCIA DO ACO¿RDA¿O 2.351/2018 - PLENA¿RIO E DA RESOLUC¿A¿O TCU 344/2022. NECESSA¿RIO RECONHECIMENTO DA PRESCRIC¿A¿O DA PRETENSA¿O PUNITIVA, JA¿ DECLARADA NO RELATO¿RIO E VOTO DO ACO¿RDA¿O 3.073/2017 - 2a CA¿MARA. IMPERATIVO RECONHECIMENTO DA PRESCRIC¿A¿O DA PRETENSA¿O RESSARCITO¿RIA NOS TERMOS DA RESOLUC¿A¿O TCU 344/2022 E DA JURISPRUDE¿NCIA DO STF. 
	3.2. De ini¿cio, na¿o se reproduzira¿ aqui a jurisprude¿ncia do Supremo Tribunal Federal, detalhadamente abordada quando dos Segundos Embargos de Declarac¿a¿o, acostados a¿ pec¿a 130 dos presentes autos, reiterando-se, portanto, os referidos argumentos. 
	3.3. De outra, a Resoluc¿a¿o TCU 344/2022 resolve a questa¿o da prescric¿a¿o da pretensa¿o ressarcito¿ria de forma hialina. Eis os dispositivos: 
Art. 2o Prescrevem em cinco anos as pretenso¿es punitiva e de ressarcimento, contados dos termos iniciais indicados no artigo 4°, conforme cada caso.
 (...) Art. 4° O prazo de prescric¿a¿o sera¿ contado:
 (...) II - da data da apresentac¿a¿o da prestac¿a¿o de contas ao o¿rga¿o competente para a sua ana¿lise inicial; (...) V - do dia em que tiver cessado a permane¿ncia ou a continuidade, no caso de irregularidade permanente ou continuada. 
Art. 5o A prescric¿a¿o se interrompe:
I - pela notificac¿a¿o, oitiva, citac¿a¿o ou audie¿ncia do responsa¿vel, inclusive por edital;II - por qualquer ato inequi¿voco de apurac¿a¿o do fato; 
	3.4. Quanto a¿ hipo¿tese do inciso V do art. 4o da Resoluc¿a¿o TCU 344/2022, verifica-se no item 48 do Relato¿rio do Aco¿rda¿o 3.073/2017 - Plena¿rio (origina¿rio) que 'o fato irregular ocorreu em 24/9/2004 (data do u¿ltimo pagamento realizado) '. 
	3.5. No que tange a¿ hipo¿tese do inciso II do art. 4o da Resoluc¿a¿o TCU 344/2022, ve¿-se que o termo inicial da contagem do prazo prescricional e¿ 11 de fevereiro de 2005, data da prestac¿a¿o de contas (pec¿a 2, fls. 148 e ss.) . 
	3.6. E¿ o que, inclusive, orienta a pro¿pria jurisprude¿ncia do TCU: Nos casos de na¿o comprovac¿a¿o da regular aplicac¿a¿o de recursos repassados mediante conve¿nios ou instrumentos similares, a data limite para entrega da prestac¿a¿o de contas final ou a data da efetiva entrega antecipada assinala o marco inicial da contagem do prazo de prescric¿a¿o da pretensa¿o punitiva do TCU. Aco¿rda¿o 2278/2019-Primeira Ca¿mara | Relator: AUGUSTO SHERMAN 
	3.7. A tomada de contas especial so¿ foi instaurada no TCU em 18/10/2013, ou seja, mais de 8 anos do termo inicial da contagem do prazo prescricional. 
	3.8. Ademais, e¿ possi¿vel observar que o ofi¿cio de citac¿a¿o visando o chamamento do Embargante aos autos e¿ datado de datado 27/3/2015 (pec¿a 17) e foi recebido no dia 6 de maio de 2015 (pec¿a 29) , ou seja, passados mais de 5 anos do termo inicial da contagem. A pretensa¿o de ressarcimento, portanto, tambe¿m se encontra prescrita. 
	4. DOS PEDIDOS
	3.1. DESTARTE, requer: 
	a) O conhecimento dos presentes embargos de declarac¿a¿o ou, alternativamente, o recebimento da petic¿a¿o como incidente de nulidade processual, diante da ause¿ncia de tra¿nsito em julgado; 
	b) O reconhecimento da ause¿ncia de julgamento dos segundos embargos de declarac¿a¿o, caracterizando-se a negativa de entrega da prestac¿a¿o jurisdicional de Contas, com declarac¿a¿o de nulidade do Aco¿rda¿o 3.127/2022 - 2a Ca¿mara e o consequente processamento e julgamento dos embargos de declarac¿a¿o juntados a¿ pec¿a 130 dos autos; 
	c) A constatac¿a¿o da grave falha processual (parte dispositiva frontalmente conflitante com os fundamentos determinantes do Aco¿rda¿o 3.073/2017 - 2a Ca¿mara) ou da ause¿ncia de decisa¿o fundamentada (relato¿rio e voto do Aco¿rda¿o 3.073/2017 - 2a Ca¿mara apontam para a prescric¿a¿o, na¿o havendo fundamentac¿a¿o para a aplicac¿a¿o da sanc¿a¿o) , declarando-se a insubsiste¿ncia do Aco¿rda¿o 3.073/2017 - 2a Ca¿mara e o consequente reconhecimento da prescric¿a¿o da pretensa¿o punitiva ja¿ declarada no referido decisum; 
	d) A aplicac¿a¿o da jurisprude¿ncia do STF e dos artigos 2o, 4o, inciso II e 5o, inciso I, da Resoluc¿a¿o TCU 344/2022, com a consequente declarac¿a¿o de prescric¿a¿o da pretensa¿o ressarcito¿ria, uma vez passados mais de 5 anos entre a data da apresentac¿a¿o de prestac¿a¿o de contas e a citac¿a¿o do responsa¿vel."
	É o Relatório.

Bruno Silva Campos (OAB-DF 17.509), entre outros, representando Zeno José Andrade Gonçalves.

Não atuou.

TOMADA DE CONTAS ESPECIAL. CONVE¿NIO. PAVIMENTAC¿A¿O DE VIAS URBANAS. INEXECUC¿A¿O PARCIAL DO OBJETO. IRREGULARIDADE DAS CONTAS. DE¿BITO SOLIDA¿RIO. MULTA. RECURSO DE RECONSIDERAC¿A¿O. RESPONSABILIDADE DO EX- PREFEITO. IMPROCEDE¿NCIA DA TESE RECURSAL QUE VISA A¿ TRANSFERE¿NCIA DE RESPONSABILIDADE AO SECRETA¿RIO DE OBRAS. INEXISTE¿NCIA DE ERROS DE JULGAMENTO OU DE PROCEDIMENTO POR FALTA DE CHAMAMENTO DE OUTROS AGENTES PU¿BLICOS. DELEGAC¿A¿O DE COMPETE¿NCIA QUE NA¿O IMPLICA DELEGAC¿A¿O DE RESPONSABILIDADE. PERMANE¿NCIA DOS DEVERES DE SUPERVISA¿O INERENTES AO CARGO. SUSCITAC¿A¿O DA TESE DE DESVIO DE OBJETO. EXECUC¿A¿O DE SERVIC¿OS INACABADOS EM RUAS DISTINTAS DAS PREVISTAS NO PLANO DE TRABALHO. IMPOSSIBILIDADE DE ACOLHIMENTO PARA FINS DE ABATIMENTO NO CA¿LCULO DO DE¿BITO. NEGATIVA DE PROVIMENTO. EMBARGOS DE DECLARAC¿A¿O. CONHECIMENTO. INEXISTE¿NCIA DA OMISSA¿O APONTADA. REJEIC¿A¿O. EMBARGOS DE DECLARAÇÃO. CONHECIMENTO. ACLARATÓRIOS NÃO ADEQUADAMENTE APRECIADOS. ACOLHIMENTO. OCORRÊNCIA DA PRESCRIÇÃO INTERCORRENTE. ARQUIVAMENTO.

TOMADA DE CONTAS ESPECIAL (TCE)

não atuou

Trata-se de petição subscrita pelo Procurador do Sr. Zeno José Andrade Gonçalves (peça 150) , nominada como embargos de declaração cumulado com incidente de nulidade processual, em face do Acórdão 3127/2022-TCU-Segunda Câmara.
2. 	Inicialmente, esclarec¿o que os presentes embargos de declarac¿a¿o devem ser conhecidos, visto estarem presentes os requisitos para sua admissibilidade, em conformidade com os arts. 32, inciso II, e 34 da Lei no 8.443/1992.
3.	Conquanto aparentemente intempestivos, uma vez que interpostos em 10/1/2023, enquanto o acórdão recorrido fora apreciado na sessão da Segunda Câmara de 21/6/2022, havendo a ciência da deliberação datada de 22/9/2022, considero que os aclaratórios devem ser conhecidos, para saneamento do feito, uma vez que o Tribunal laborou em evidente error in procedendo, ao deixar, conforme aponta o embargante, de apreciar adequadamente os segundos embargos interpostos (peça 130) , nessa fase processual, contra o Acórdão 483/2022-TCU-Segunda Câmaraa¿mara (peças 121/123) .
4.	Ademais, ainda conforme aduz o embargante, os referidos aclaratórios, que deixaram de ser adequadamente apreciados pelo Tribunal, discutem a ocorrência da prescrição punitiva e ressarcitória do TCU, matéria de ordem pública, que pode ser arguida a qualquer tempo e grau de jurisdição, eis que inclusive passível de declaração de ofício pelo julgador.
5.	No me¿rito, os aclarato¿rios devem ser parcialmente acolhidos, tendo em vista que os argumentos trazidos pelo recorrente confirmam a ocorrência de erro no processamento dos segundos embargos de declaração, acostado à peça 130 dos autos, e consequente omissão no exame dos argumentos manejados sobre o tema da prescrição das pretensões punitiva e ressarcitória, bem como da contradição apontada no aco¿rda¿o originalmente embargado, nos termos que explicito neste voto.
6.	Em resumo, alega o embargante:
	a) a prescric¿a¿o da pretensa¿o punitiva ja¿ havia sido reconhecida no corpo do Aco¿rda¿o 3.073/2017-2a Ca¿mara (relato¿rio e voto) , em que pese haver, na parte dispositiva, a aplicac¿a¿o de multa ao ora peticionante;
	b) o peticionante foi multado (pretensa¿o punitiva) nos termos do item 9.4 do Aco¿rda¿o 3.073/2017-2a Ca¿mara, entretanto, no Aco¿rda¿o 483/2022-TCU-2a Ca¿mara, o Relator dos embargos reconhece que o aco¿rda¿o origina¿rio admitiu a ocorrência da prescric¿a¿o da pretensa¿o punitiva, mas, sem fundamentac¿a¿o, rejeitou os declarato¿rios;
	c) nova falha processual grave, no sentido de que os embargos de declarac¿a¿o nos embargos de declarac¿a¿o em recurso de reconsiderac¿a¿o, opostos em 17/3/2022, na¿o foram julgados, portanto, necessa¿ria a efetiva entrega da prestac¿a¿o jurisdicional de contas com a declarac¿a¿o de nulidade do aco¿rda¿o 3.127/2022-TCU- 2a Ca¿mara;
	d) ause¿ncia de tra¿nsito em julgado, incide¿ncia do Aco¿rda¿o 2.351/2018-TCU-Plena¿rio e da Resoluc¿a¿o-TCU 344/2022, sendo necessa¿rio o reconhecimento da prescric¿a¿o da pretensa¿o punitiva, ja¿ declarada no relato¿rio e voto do Aco¿rda¿o 3.073/2017-TCU-2a Ca¿mara e imperativo reconhecimento da prescric¿a¿o da pretensa¿o ressarcito¿ria, nos termos da Resoluc¿a¿o-TCU 344/2022 e da jurisprude¿ncia do STF.
7.	Com efeito, assiste razão ao embargante quando aponta erro processual no julgamento original do feito, visto que o Acórdão 3073/2017-TCU-Segunda Câmaraa¿mara efetivamente laborou em contradição, ao registrar no voto que fundamentou a deliberação embargada, via acolhimento da instrução técnica, a ocorrência da prescrição punitiva do TCU, entretanto, encaminhando de forma divergente, pela imputação de multa, sem discutir objetivamente o tema prescricional no voto e ao desconsiderar esse elemento na parte dispositiva do acórdão condenatório, que aplicou multa proporcional ao dano ao recorrente e ao outro responsável solidário.
8.	Para melhor esclarecer a situação de fato, reproduzo a seguir os trechos dos documentos mencionados, verbis, registrando que o voto do relator a que me reporto, não questionou ou discutiu a conclusão da unidade instrutiva em relação à prescrição, restando não adequadamente fundamentada a imposição da penalidade, conforme aduz o embargante:
	Relatório:
"48. Quanto a¿ aplicac¿a¿o da multa prevista no art. 57 da Lei 8.443/92, registre-se a prescric¿a¿o da pretensa¿o punitiva do TCU nos termos do Aco¿rda¿o 1441/2016 - Plena¿rio, considerando que o fato irregular ocorreu em 24/9/2004 (data do u¿ltimo pagamento realizado) e o ato do TCU que ordenou a citac¿a¿o foi proferido em 6/3/2015 (Pronunciamento da Unidade; Pec¿a 8) - ou seja, mais de dez anos apo¿s a data do fato irregular."
	Voto:
"8. Adoto como razo¿es de decidir o exame empreendido pela unidade instrutiva, sem prejui¿zo das considerac¿o¿es que fac¿o a seguir.
 (...) 15. Quanto aos demais argumentos aduzidos pelo ex-prefeito, alinho-me ao exame da unidade te¿cnica, que os afastou, e o incorporo a¿s minhas razo¿es de decidir. Dessa forma, devem ser julgadas irregulares as contas do ex-prefeito.
 (...) 20. Demais disso, considero apropriado aplicar a ambos os responsa¿veis multa individual, conforme previsa¿o dos artigos 19 e 57 da Lei 8.443/1992."
	Acórdão 3073/2017-TCU-Segunda Câmaraa¿mara:
"9.4. aplicar, individualmente, a Zeno Jose¿ Andrade Gonc¿alves (CPF 352.374.651-53) e a¿ empresa Pavimento Construc¿o¿es, Come¿rcio e Servic¿os Ltda. (CNPJ 01.125.462/0001-06) , a multa prevista no art. 57 da Lei 8.443/1992, no valor de R$ 15.000,00 (quinze mil reais) , fixando-lhes o prazo de 15 (quinze) dias, a contar das notificac¿o¿es, para comprovarem, perante o Tribunal (art. 214, inciso III, ali¿nea "a", do Regimento Interno) , o recolhimento das di¿vidas aos cofres do Tesouro Nacional, atualizadas monetariamente desde a data deste aco¿rda¿o ate¿ a do efetivo recolhimento, se forem pagas apo¿s o vencimento, na forma da legislac¿a¿o em vigo."	
9.	Além disso, assiste razão ao embargante quando alega que tal contradição não fora saneada por ocasião do julgamento dos primeiros embargos de declaração (em sede de recurso de reconsideração) pelo Aco¿rda¿o 483/2022-TCU-2a Ca¿mara, posto que ao relatar aqueles embargos admiti expressamente que o Relator do aco¿rda¿o origina¿rio reconheceu a prescric¿a¿o da pretensa¿o punitiva, verbis, entretanto, encaminhei pela rejeição dos embargos, mantida a multa então cominada, decisão alfim adotada pela egrégia Segunda Câmara:
"13. Colho do relato¿rio do Aco¿rda¿o 3.073/2017-TCU-Segunda Ca¿mara (pec¿a 57) , que originalmente julgou a presente TCE, Relator Ministro Aroldo Cedraz, informac¿a¿o dando conta da ocorre¿ncia da prescric¿a¿o da pretensa¿o punitiva do TCU:
'48. Quanto a¿ aplicac¿a¿o da multa prevista no art. 57 da Lei 8.443/92, registre-se a prescric¿a¿o da pretensa¿o punitiva do TCU nos termos do Aco¿rda¿o 1.441/2016-Plena¿rio, considerando que o fato irregular ocorreu em 24/9/2004 (data do u¿ltimo pagamento realizado) e o ato do TCU que ordenou a citac¿a¿o foi proferido em 6/3/2015 (Pronunciamento da Unidade; Pec¿a 8) - ou seja, mais de dez anos apo¿s a data do fato irregular'."
10.	Nesse contexto, fica caracterizada a contradição apontada, cabendo o acolhimentos dos presentes embargos, nesse ponto, com adoção de efeitos infringentes, para tornar insubsistente a multa cominada ao responsável no subitem 9.4 do Acórdão 3.073.2017-TCU-Segunda Câmara.
11.	Tendo em vista, como dito acima que a prescrição é matéria de ordem pública, que pode ser arguida a qualquer tempo e grau de jurisdição, inclusive passível de declaração de ofício pelo julgador, considero que a medida acima pugnada deve ser estendida ao outro responsável solidário nos autos, no sentido de igualmente excluir a multa que lhe fora cominada.
12.	Por oportuno, registro que tal juízo pauta-se pela jurisprudência até então vigente no Tribunal, Acórdão 1.441/2016-TCU-Plenário, porquanto tais decisões foram proferidas antes da publicação, pelo TCU, da Resolução-TCU 344/2022, que regulamentou os critérios para o exame da prescrição das pretensões punitiva e ressarcitória no âmbito desta Corte, tendo como base as regras estabelecidas pela Lei 9.873/1999 e a jurisprudência do STF. Tal juízo encontra seu fundamento legal no art. 24 da Lei de Introdução às Normas do Direito Brasileiro - Lindb (Lei 13.655/2018) , que reza:
"Art. 24. A revisão, nas esferas administrativa, controladora ou judicial, quanto à validade de ato, contrato, ajuste, processo ou norma administrativa cuja produção já se houver completado levará em conta as orientações gerais da época, sendo vedado que, com base em mudança posterior de orientação geral, se declarem inválidas situações plenamente constituídas."
13.	Assiste, ainda, razão ao embargante, quando aponta nova falha processual, no sentido de que os embargos de declarac¿a¿o nos embargos de declarac¿a¿o em recurso de reconsiderac¿a¿o, opostos em 17/3/2022 (peça 130) , na¿o foram julgados, uma vez que, naquela feita, repetiu-se exame dos embargos anteriormente interpostos (peça 117) , portanto, necessa¿ria a efetiva entrega da prestac¿a¿o jurisdicional de contas, que se fará com a declarac¿a¿o de nulidade do aco¿rda¿o 3.127/2022-TCU-2a Ca¿mara e nova apreciação dos argumentos apresentados naqueles aclaratórios e que deixaram de ser examinados pelo Tribunal.
14.	Com efeito, verifico que houve falha no processamento dos segundos embargos de declaração (peça 130) interpostos na fase de recurso de reconsideração, pois, por lapso dessa relatoria, foi indevidamente levada ao Colegiado o mesmo exame proferido na apreciação dos primeiros embargos nessa fase recursal (peça 117) , culminando, conforme aponta o embargante, em inefetiva entrega da prestação jurisdicional.
15.	Naquela peça recursal, o embargante arguiu a ocorrência da prescrição das pretensões punitiva e ressarcitória do TCU, com fundamento na Lei 9.873/1999 e em recente jurisprudência do STF, que estabeleceu a regra quinquenal para aferição do instituto processual.
16.	Objetivamente, sobre o caso concreto, afirma o embargante:
"Na espe¿cie, verifica-se o termo inicial da contagem do prazo prescricional e¿ 11 de fevereiro de 2005, data da prestac¿a¿o de contas (pec¿a 2, fls. 148 e ss.) . E¿ o que, inclusive, orienta a pro¿pria jurisprude¿ncia do TCU:
Nos casos de na¿o comprovac¿a¿o da regular aplicac¿a¿o de recursos repassados mediante conve¿nios ou instrumentos similares, a data limite para entrega da prestac¿a¿o de contas final ou a data da efetiva entrega antecipada assinala o marco inicial da contagem do prazo de prescric¿a¿o da pretensa¿o punitiva do TCU.
Aco¿rda¿o 2278/2019-Primeira Ca¿mara | Relator: AUGUSTO SHERMAN
Nos casos de inexecuc¿a¿o do objeto pactuado, a data limite para entrega da prestac¿a¿o de contas final ou a data da efetiva entrega antecipada assinala o marco inicial da contagem do prazo decenal de prescric¿a¿o da pretensa¿o punitiva do TCU.
Aco¿rda¿o 9369/2020-Primeira Ca¿mara | Relator: BRUNO DANTAS
A tomada de contas especial interna - ato inequi¿voco que visou a apurac¿a¿o do suposto dano, nos termos do inciso II do art. 2o da Lei 9.873/1999 - somente foi instaurada em 5 de outubro de 2011, ultrapassados mais de cinco anos da prestac¿a¿o de contas final (pec¿a 1, fl. 2) .
Ademais, e¿ possi¿vel observar que o ofi¿cio de citac¿a¿o visando o chamamento do Embargante aos autos e¿ datado de datado 27/3/2015 (pec¿a 17) e foi recebido no dia 6 de maio de 2015 (pec¿a 29) , ou seja, passados mais de 10 anos do termo inicial da contagem.
A pretensa¿o de ressarcimento, portanto, tambe¿m se encontra prescrita."
 17.	Na nova petição que suscitou a presente reanálise do feito (peça 150) , nominada como embargos de declaração cumulado com incidente de nulidade processual, o embargante renova o argumento de ocorrência da prescrição punitiva e ressarcitória, desta feita já mencionando a Resolução-TCU 344/2022, verbis:
"3.3. De outra, a Resoluc¿a¿o TCU 344/2022 resolve a questa¿o da prescric¿a¿o da pretensa¿o ressarcito¿ria de forma hialina. Eis os dispositivos:
Art. 2o Prescrevem em cinco anos as pretenso¿es punitiva e de ressarcimento, contados dos termos iniciais indicados no artigo 4°, conforme cada caso.
 (...) Art. 4° O prazo de prescric¿a¿o sera¿ contado:
 (...) II - da data da apresentac¿a¿o da prestac¿a¿o de contas ao o¿rga¿o competente para a sua ana¿lise inicial;
 (...) V - do dia em que tiver cessado a permane¿ncia ou a continuidade, no caso de irregularidade permanente ou continuada.
Art. 5o A prescric¿a¿o se interrompe:
I - pela notificac¿a¿o, oitiva, citac¿a¿o ou audie¿ncia do responsa¿vel, inclusive por edital;
II - por qualquer ato inequi¿voco de apurac¿a¿o do fato;
3.4. Quanto a¿ hipo¿tese do inciso V do art. 4o da Resoluc¿a¿o TCU 344/2022, verifica-se no item 48 do Relato¿rio do Aco¿rda¿o 3.073/2017 - Plena¿rio (origina¿rio) que 'o fato irregular ocorreu em 24/9/2004 (data do u¿ltimo pagamento realizado) '.
3.5. No que tange a¿ hipo¿tese do inciso II do art. 4o da Resoluc¿a¿o TCU 344/2022, ve¿-se que o termo inicial da contagem do prazo prescricional e¿ 11 de fevereiro de 2005, data da prestac¿a¿o de contas (pec¿a 2, fls. 148 e ss.) .
3.6. E¿ o que, inclusive, orienta a pro¿pria jurisprude¿ncia do TCU: Nos casos de na¿o comprovac¿a¿o da regular aplicac¿a¿o de recursos repassados mediante conve¿nios ou instrumentos similares, a data limite para entrega da prestac¿a¿o de contas final ou a data da efetiva entrega antecipada assinala o marco inicial da contagem do prazo de prescric¿a¿o da pretensa¿o punitiva do TCU. Aco¿rda¿o 2278/2019-Primeira Ca¿mara | Relator: AUGUSTO SHERMAN
3.7. A tomada de contas especial so¿ foi instaurada no TCU em 18/10/2013, ou seja, mais de 8 anos do termo inicial da contagem do prazo prescricional.
3.8. Ademais, e¿ possi¿vel observar que o ofi¿cio de citac¿a¿o visando o chamamento do Embargante aos autos e¿ datado de datado 27/3/2015 (pec¿a 17) e foi recebido no dia 6 de maio de 2015 (pec¿a 29) , ou seja, passados mais de 5 anos do termo inicial da contagem. A pretensa¿o de ressarcimento, portanto, tambe¿m se encontra prescrita."
18.	Examinando em detalhes a tramitação processual no âmbito do órgão instaurador da TCE e no Tribunal, verifico que não procedem os argumentos do embargante, com os quais tenta caracterizar a ocorrência da prescrição quinquenal, eis que, na sua análise, não pondera as múltiplas ações processuais com aptidão de interromper referida contagem, a teor da nova Resolução do TCU, das quais registro a seguir as mais relevantes:
	a) segundo termo de convênio nº 056/2002, datado de 4/7/2002 (peça 2, fls. 197) ;
	b) ordem bancária (OB) nº 30/12/2003 (peça 2, fls. 258) ;
	c) prestação de contas enviada em 11/2/2005 (peça 2, fls. 284) ;
	d) check-list da prestação de contas, 30/3/2005 (peça 3, fls. 528) ;
	e) Relatório de Avaliação Final, da Caixa Econômica Federal, de 27/6/2005 (peça 3, fls. 536/542) ;
	f) Parecer Técnico nº 10/2007-LC/RB, datado de 5/2/2007 (peça 3, fls. 571/573) ;
	g)  Informação Financeira nº 94/2010/CAPC/CGCONV/DGI/SECEX/MI, datado de 14/12/2010 (peça 3, fls. 574/577) ;
	h) parecer técnico para instauração da TCE, de 30/5/2011 (peça 4, fls. 611) ;
	i) Relatório da TCE, de 14/10/2011;
	j) Relatório de auditoria da CGU e certificado de auditoria, de 8/8/2013;
	k) Parecer Ministerial, de 24/9/2013;
	l) autuação da TCE no TCU, em 22/10/2013;
	m) ofício de citação em 6/3/2015 (peça 11) ;
	n) pedido de prorrogação de prazo em 14/4/2015 (peça 22) ;
	o) instrução de mérito em 25/8/2016 (peças 51/52) ; e
	p) Acórdão condenatório 3.073/2017-TCU 2ª Câmara, em 7/4/2017 (peças 55/57) .
19.	Entretanto, ao compulsar atentamente os autos e analisá-lo sob a lupa da prescrição, nos moldes em que estatuída pela novel Resolução 344/2022, constato a ocorrência da prescrição intercorrente, em consonância com a mencionada norma, que estabelece:
"Art. 8º Incide a prescrição intercorrente se o processo ficar paralisado por mais de três anos, pendente de julgamento ou despacho, sem prejuízo da responsabilidade funcional decorrente da paralisação, se for o caso.
§ 1° A prescrição intercorrente interrompe-se por qualquer ato que evidencie o andamento regular do processo, excetuando-se pedido e concessão de vista dos autos, emissão de certidões, prestação de informações, juntada de procuração ou subestabelecimento e outros atos que não interfiram de modo relevante no curso das apurações.
§ 2° As causas suspensivas e interruptivas da prescrição principal também suspendem ou interrompem a prescrição intercorrente."
20.      	Levando-se em consideração a vigente regulamentação do Tribunal, bem como os eventos processuais interruptivos da prescrição, relacionados acima, conclui-se que houve o transcurso do prazo de 3 (três) anos entre o evento processual e o seguinte, no caso entre os subitens "f" e "g" do parágrafo 18 deste voto, tendo ocorrido, consequentemente, a prescrição intercorrente da pretensão de ressarcimento e sancionatória a cargo do TCU, visto que o feito não recebeu qualquer impulso oficial por parte do órgão instaurador, apto a movimentar o processo para o seu desfecho, de modo a afastar a inércia administrativa combatida pela chamada prescrição intercorrente.
21.	De fato, vejo que os mencionados eventos processuais configuram a ocorrência da prescrição intercorrente, porquanto representam lapso temporal superior a três anos sem qualquer movimentação processual:
	- Parecer Técnico nº 10/2007-LC/RB, datado de 5/2/2007 (peça 3, fls. 571/573) ;
	-Informação Financeira nº 94/2010/CAPC/CGCONV/DGI/SECEX/MI, datado de 14/12/2010 (peça 3, fls. 574/577) .
22.	Assim, considero que deve o Tribunal conhecer dos presentes embargos e acolhê-los, atribuindo-lhes efeitos infringentes, para reconhecer, em concreto, a ocorrência da prescrição das pretensões punitiva e ressarcitória do TCU, no sentido de tornar insubsistentes os acórdãos proferidos nesse feito, com o consequente arquivamento do processo, nos termos do art. 8º, caput, e art. 11 da Resolução/TCU 344/2022.
	Ante o exposto, VOTO no sentido de que o Tribunal adote a deliberação cuja minuta submeto ao Colegiado.
TCU, Sala das Sessões, em 9 de maio de 2023.
Ministro JOA¿O AUGUSTO RIBEIRO NARDES 
Relator